【裁判字號】    90,上,30
【裁判日期】    900424
【裁判案由】    返還履約保證金
【裁判全文】
臺灣高等法院民事判決  九十年度上字第三○號
      上  訴  人  中華工程股份有限公司
      法定代理人  沈慶京
      法定代理人  郭國卿
右當事人間返還履約保證金事件，上訴人對於中華民國八十九年十一月二十日臺灣臺
北地方法院八十九年度訴字第二九五四號第一審判決提起上訴，本院判決如左：
      主      文
上訴駁回。
第二審訴訟費用由上訴人負擔。
      事      實
甲、上訴人方面：
一聲明：
  (一)原判決廢棄。
  (二)被上訴人在第一審之訴及其假執行之聲請均駁回。
  (三)如受不利判決，願以現金或等額之臺灣銀行無記名可轉讓定期存單供擔保，免假
    執行。
二陳述：除與第一審判決記載相同者予以引用外，補稱：
  (一)本件連興水電霓虹工程有限公司（下簡稱連興公司）就系爭工程之全部皆有涉及
    。上訴人公司係自八十七年二月間，興欣機電股份有限公司（下簡稱興欣公司）
    無故停工之日起，取得對於連興公司之損害賠償請求權，而非至八十七年三月二
    十九日以後，上訴人對興欣公司終止契約後方取得對連興公司之損害賠償請求權
    。
  (二)證人徐慎泰已表明上訴人公司就系爭履約保證金之處理態度，且於作證前已具結
    ，其證言應無虛偽或偏頗之虞。
三證據：除援用第一審所提出者外，補提：
  聲請訊問證人徐慎泰。
乙、被上訴人方面：
一聲明：上訴駁回。
二陳述：除與第一審判決記載相同者予以引用外，補稱：
  (一)上訴人於原審對履約保證金說詞計有四者，前後矛盾。其所提會議紀錄載明連興
    公司僅是興欣公司之「協力廠商」，非上訴人為興欣公司之「連帶保證人」。被
    上訴人否認上訴人所舉之證明發文催促興欣公司施作之函，且認函未曾提及興欣
    公司有「停工」之事實，上訴人於上訴後方提出興欣公司有停工之說。且上訴人
    「八十七年三月二十三日」又發文予興欣公司限期改善工程緩慢之事，除未提及
    「停工」之事，可佐證三月中旬以後興欣公司並未「停工」，至多只是工程進度
    較慢而已。退步言，無論興欣公司是何時停工，是在八十七年三月十一日之前或
    之後，興欣公司即使有「停工」，亦不代表上訴人有權請求停工之損害賠償，至
    三月十七日業主亦尚未因興欣公司工程進度緩慢之原因向上訴人索賠，上訴人無
    停工損害，縱有損害，其初意亦是從「計價款」中扣除，而非另可請求賠償。
  (二)上訴人與其他協力廠商重新立約之時間大多在八十七年八、九月間，縱上訴人事
    后與其他廠商立約之工程款高於與興欣公司之原合約而受有損害，惟此損害之發
    生時間亦都在八十七年三月十一日履約保證金轉讓予被上訴人之後，上訴人仍無
    權主張抵銷。上訴人迄未就受損「數千萬元」舉證以實其說。上訴人所稱於連興
    公司無法履約時，其已向為連興公司出具履約保證金書之金融機構提領保證金云
    云，亦與本案無關。
  (三)本件八十七年三月十一日三方（兩造及連興公司）均同意之拋棄聲明書（債權轉
    讓）載「依原承攬契約，連興水電霓虹工程有限公司所主張之權利請准由履約保
    證人先威企業有限公司領取」，即上訴人亦早在八十七年三月十一日已同意將系
    爭履約保證金移轉給被上訴人，且至八十七年四月七日及十五日兩造二次之協調
    會議均再確認履約保證金只扣除合約第一、二、三、五、六項之上訴人代墊費用
    。上訴人臨訟才改稱當時上訴人所有之損害都要從履約保證金中扣除云云。
  (四)證人徐慎泰證言不實，且與物證不合。上訴人於起訴前數次函均未提及興欣公司
    之損害。
三證據：除援用第一審所提出者外，補提：
  被上證(一)：拋棄聲明書影本乙份。
  被上證(二)：會議紀錄影本二份。
  被上證(三)：函影本乙份。
  被上證(四)：存證信函影本乙份。
      理      由
一本件被上訴人起訴主張訴外人連興公司於八十五年間承攬上訴人大鵬一村重建水電
  等「通排風」、地下樓層水電工程」、「地下樓層水電工程設備採購」三項工程（
  下簡稱系爭連興公司承攬三項工程），被上訴人為連興公司之履約保證人，至八十
  七年三月間，連興公司無力完成系爭連興公司承攬三項工程，被上訴人依合約繼續
  完成系爭連興公司承攬三項工程，連興公司依契約應享之權利均由被上訴人承受，
  系爭連興公司承攬三項工程之履約保證金均為總工程款之百分之五，合計九百三十
  二萬一千二百八十一元，扣除上訴人代墊款項四百三十一萬四千四百二十六元，上
  訴人尚積欠被上訴人原告五百萬六千八百五十五元，被上訴人既已完成系爭連興公
  司承攬三項工程全部工程，並經驗收、交屋完畢，上訴人自應返還履約保證金。爰
  請求上訴人給付五百萬六千八百五十五元及法定遲延利息等語；上訴人對系爭連興
  公司承攬三項工程業已驗收完成之事實固不爭執，惟以上訴人興欣公司承攬大鵬一
  村「地上樓層水電工程」及「消防火警工程」（下簡稱系爭興欣公司承攬二項工程
  ），連興公司為興欣公司之連帶保證人，且為次承攬人，因連興公司發生財務上困
  難，導致系爭興欣公司承攬二項工程進度嚴重落後，上訴人乃於八十七年二月二十
  一日與連興公司、興欣公司召開協調會並限連興公司於八十七年二月二十四日前改
  善施工進度落後情形，上訴人公司自八十七年二月下旬起數度發文興欣公司施作，
  並於八十七年三月二十三日要求限期改善，均未獲改善，連興公司無力完成系爭興
  欣公司承攬二項工程，亦未覓得承接廠商，被上訴人僅得將系爭興欣公司承攬二項
  工程分十項單項工程發包，造成上訴人受有九千二百六十七萬八千二百七十一元之
  損害，就此上訴人自得向連興公司請求賠償，並得就應由連興公司賠償之損害與被
  上訴人請求之履約保證金餘額相抵銷，經抵銷後，已無餘額可供返還予被上訴人云
  云資為抗辯。
二被上訴人主張其與訴外人連興公司於八十六年十月五日簽定分包工程合約，由連興
  公司承攬系爭連興公司承攬三項工程，並由被上訴人擔任連帶保證人；嗣於八十七
  年三月間連興公司無力完成系爭連興公司承攬三項工程，經協議由被上訴人依連興
  公司與被告簽定之原合約繼續完成系爭連興公司承攬三項工程。連興公司於簽約時
  就系爭連興公司承攬三項工程均繳納工程總價款百分之五、金額合計九百三十二萬
  一千二百八十一元之履約保證金予上訴人，系爭連興公司承攬三項工程均已完工驗
  收等事實，已據被上訴人提出分包工程合約書三份、拋棄聲明書（見原審卷第九頁
  以下）及八十七年三月十一日會議記錄（見原審卷第五十七頁、第五十八頁）為證
  ，且為上訴人所不爭執（見原審卷第四十五頁、第八十九頁），堪信為真實。上訴
  人另辯稱其對連興公司有九千二百六十七萬八千二百七十一元之損害賠償請求權，
  得與被上訴人請求之履約保證金餘額相抵銷云云。
三然按「民法第三百三十四條所稱之抵銷，係以二人互負債務而其給付種類相同並均
  屆清償期為要件，故得供債務人抵銷之債權，須為對於自己債務人之債權，而不得
  以對於他人之債權，對於債權人為抵銷。」、「債權之讓與，債務人於受通知時對
  於讓與人有債權者，方得於民法第二百九十九條第二項所定之條件下，對於受讓人
  主張抵銷，否則其債權縱令早已存在，而債務人受通知時尚未取得，亦無對受讓人
  主張抵銷之餘地。」分據最高法院四十九年度臺上字第一二五號、四十八年度臺上
  字第一一九○號分別著為判例。本件被上訴人因訴外人連興公司無力依預定工期施
  工，而與上訴人簽定系爭連興公司承攬三項工程契約承接連興公司未完成之工程，
  系爭履約保證金則係連興公司於簽約當時交付予上訴人，有上訴人公司之投標須知
  第十條所約定（見原審卷第十五頁）。再依該投標須知第十一條發還保證金「履約
  保證金得依工程進度分四期（每完成百分之二十五為一期）按比例無息發還（惟第
  四期應俟驗收後發還之）。但如廠商無力完成本工程或有違反合約之任何規定時，
  施工所動用該項保證金以維持工程進行或保固維修：：」，則系爭履約保證金係用
  以擔保訴外人連興公司能依約履行債務，獨立於系爭連興公司承攬三項工程合約之
  外，並不隨著系爭連興公司承攬三項工程合約之移轉而移轉。另依系爭連興公司承
  攬三項工程合約第二十九條保證人責任：「：：若乙方不履行本合約各項規定之義
  務，致甲方蒙受損失，除未完工程應由保證人負責接辦繼續完成外，：：：」（見
  原審卷第十一頁），則依系爭連興公司承攬三項工程合約之約定，被上訴人所負責
  承攬契約之範圍，僅限於連興公司未完成之部分，被上訴人依約僅能請求上訴人依
  約定給付各期工程款，並無權請求上訴人給付系爭履約保證金。
四依系爭連興公司承攬三項工程合約，被上訴人雖無權請求上訴人給付系爭履約保證
  金，已如前述，惟依連興公司於八十七年三月十一日出具聲明拋棄書「：：依原承
  攬契約連興水電：：公司所可主張之權利請准由履約保證人：：領取：：」（見原
  審卷第二十五頁）、兩造與訴外人連興公司之會議記錄「連興公司於工地施作工程
  ，已施作未計價之工程款，已計價保留款等工程有關款項之權利主張，連興公司均
  向中華工程股份有限公司聲明拋棄，並由先威公司承受，請中華工程股份有限公司
  依契約約定交付先威公司：：」（見原審卷第五十七頁、第五十八頁），該次會議
  並經上訴人派員參加，應認被上訴人與連興公司已於當日將債權讓與之事實通知上
  訴人。依民法第二百九十七條第一項前段：「債權之讓與，非經讓與人或受讓人通
  知債務人，對於債務人不生效力。」之規定，該部分債權之讓與，已對債務人即上
  訴人生效力。另被上訴人已因連興公司債權之讓與而取得系爭履約保證金之債權，
  為上訴人於原審自認（見原審卷第一六九頁）。上訴人雖抗辯其對訴外人連興公司
  之損害賠償債權與系爭履約保證金抵銷。但依前開說明，債務人即上訴人於受債權
  讓與之通知時，得對於受讓人即被上訴人主張抵銷之債權，必須受通知當時該債權
  已經存在，方得為之。縱上訴人所稱其對連興公司有損害賠償債權屬實，然上訴人
  自認其於八十七年三月二十三日方發函予興欣公司要求興欣公司於八十七年三月二
  十九日前完成改善，並提出存證信函件為證（見原審卷第一八一頁、第一九五頁）
  。則上訴人與興欣公司間至八十七年三月二十三日為止仍有上開二項工程契約法律
  關係存在，縱上訴人與興欣公司終止契約屬實，亦係在連興公司將債權讓與被上訴
  人之八十七年三月十一日之後。則上訴人因興欣公司自八十七年初無法依進度施工
  甚至全面停工而終止契約，受有九千二百六十七萬八千二百七十一元之損失一節縱
  屬實，亦因該損害賠償債權，在上訴人收受連興公司債權讓與通知後所產生，上訴
  人尚不得以嗣後對其他債務人即連興公司之債權與系爭履約保證金債權主張抵銷。
  上訴人另主張上訴人於八十七年二月二十一日就系爭興欣公司承攬二項工程與興欣
  公司、連興公司召開協調會，上訴人要求興欣公司、連興公司應八十七年二月二十
  四日前改善施工進度落後之情形，上訴人於八十七年二月起，數度發函催請興欣公
  司施作，未獲回應，上訴人乃於八十七年三月二十三日再通知興欣公司限期改善等
  ，足證上訴人係於八十七年二月間因興欣公司無故停工時，即取得對連興公司之損
  害賠償請求權，非於八十七年三月二十九日以後方因終止契約而取得損害賠償請求
  權云云。惟依上訴人所提出之會議紀錄、催告函、存證信函（見原審卷第一八三頁
  以下）所載，僅能證明系爭興欣公司承攬二項工程有進度落後之情形，尚無由證明
  系爭興欣公司承攬二項工程已有停工之事實，催告函所載「目前現場皆無施作人員
  」亦非足證明系爭興欣公司承攬二項工程已停工，上訴人所提出之該等證據，不能
  證明系爭興欣公司承攬二項工程興欣公司或連興公司有故意停工之事實，況工程進
  行中有進度落後甚或停工之情形，不當然發生損害賠償，苟承攬人於嗣後趕上進度
  ，仍如期完成所承攬之工作時，除契約另有約定外，即無損害賠償可言，上訴人與
  興欣公司就系爭興欣公司承攬二項工程之終止契約，既發生在八十七年三月二十九
  日以後，縱上訴人對興欣公司、連興公司有損害賠償請求權，亦係發生在八十七年
  三月二十九日以後，上訴人辯稱其於八十七年二月間既已取得損害賠償債權云云，
  非屬可採。
五上訴人復抗辯兩造曾經約定系爭履約保證金必須抵扣連興公司對上訴人所造成之所
  有其他損失後，如有餘額方返還予被上訴人云云，上訴人之受僱人徐慎泰亦到庭附
  和其說。然證人徐慎泰於原審稱：「（原告承接連興公司的一切債權債務所包含範
  圍？）依公司的慣例，我們在當時並沒有講清楚，但是當時記得有跟原告說扣完連
  興公司的債務後再還：：」（見原審卷第一七○頁），於本院稱：「（是否曾於八
  十七年三月十一日及四月七日之協商會議中，表示連興公司所提供之履約保證金，
  ，：：扣抵連興公司對上訴人公司所造成之其他損失，如有剩餘，方才發還與被上
  訴人公司？) 是的，我有這樣說過，只是口頭說沒有記載記錄中：：至於為什麼只
  有口頭沒有書面因為這是工程界慣例，所以沒有書面。」（見本院卷第八十一頁、
  第八十二頁），其先稱「當時沒有講清楚」，後稱「有說過」，前後不符，尤以徐
  慎泰受僱於上訴人公司，其證言自有所偏頗而不足採信，證人徐慎泰之證言，尚不
  得為有利於上訴人認定之依據。另前揭八十七年三月十一日之會議記錄於第九點：
  「有關原由連興公司提供之銀行履約保證金如何辦理押提事宜，將擇期再開會討論
  之。」、八十七年四月七日會議結論第一項第一點記載：「第１、２、３、５、６
  項，從連興公司履約保證金及保留款中扣還。」、八十七年四月十五日會議結論第
  一項記載：「中華工程公司代墊費用分攤金額尚未扣抵部分，合計新臺幣0000
  000元，由履約保證金及保留款中扣還。」（見原審卷第五十八頁、第六十四頁
  、第六十五頁），即關於系爭履約保證金之押提領回事宜，兩造將擇期再討論，並
  分別於八十七年四月七日及四月十五日開會討論協議，系爭履約保證金所應扣除之
  部分分別為八十七年四月七日會議記錄之第一、二、三、五、六項，及代墊費用分
  攤金額，被上訴人並據而主張依上開三份會議記錄協議兩造會算被上訴人應扣還上
  訴人之款項計四百三十一萬四千四百二十六元，被上訴人尚可請求之履約保證金為
  五百萬六千八百五十五元。兩造針對系爭履約保證金應抵扣之事項均已在上開三份
  會議記錄中記載明確，此外並無關於系爭履約保證金抵扣上訴人損害賠償債權之約
  定，是上訴人所為履約保證金尚應扣抵損害賠償債權云云，非屬可採。
六綜上所述，上訴人於八十七年三月十一日以後對連興公司取得之債權，不得以之主
  張與被上訴人所有之系爭履約保證金債權主張抵銷，上訴人復未舉證證明兩造業已
  協議系爭履約保證金必須抵扣在系爭履約保證金返還以前連興公司所有其他一切對
  上訴人之債務後，如有餘額，方予返還。系爭連興公司承攬三項工程既均已完工驗
  收，上訴人自應將系爭履約保證金返還被上訴人。則被上訴人主張系爭履約保證金
  經兩造於八十七年四月七日、四月十五日協議後，應扣除四百三十一萬四千四百二
  十六元，上訴人尚應返還原告五百萬零六千八百五十五元，被上訴人訴請被告給付
  五百萬零六千八百五十五元及自起訴狀繕本送達之翌日即八十九年七月二十日起至
  清償日止，按週年利率百分之五計算之法定遲延利息，為有理由，應予准許。原審
  為上訴人敗訴之判決，並駁回其假執行之聲請，核無不合。上訴意旨指摘原判決不
  當，求予廢棄改判，為無理由，應予駁回。
七本件因事證已臻明確，兩造其餘攻擊、防禦方法及所為之立證，與判決之結果不生
  若何影響，無庸再逐一予以論究，合併敘明。
據上論結，本件上訴為無理由，依民事訴訟法第四百四十九條第一項、第七十八條判
決如主文。
中      華      民      國    九十    年      四      月     二十四     日
                              臺灣高等法院民事第一庭
                                  審判長法  官  洪  仁  嘉
                                        法  官  顧  錦  才
                                        法  官  湯  美  玉
右正本係照原本作成。
如不服本判決，應於收受送達後二十日內向本院提出上訴書狀，其未表明上訴理由者
，應於提出上訴後二十日內向本院補提理由書狀（均須按他造當事人之人數附繕本）
上訴時應提出委任律師或具有律師資格之人之委任狀；委任有律師資格者，另應附具
律師及格證書及釋明委任人與受任人有民事訴訟法第四百六十六條之一第一項但書或
第二項（詳附註）所定關係之釋明文書影本。
中      華      民      國    九十    年      四      月     二十六     日
                                        書記官  王  敬  端
附註：
民事訴訟法第四百六十六條之一（第一項、第二項）：
對於第二審判決上訴，上訴人應委任律師為訴訟代理人。但上訴人或其法定代理人具
有律師資格者，不在此限。
上訴人之配偶、三親等內之血親、二親等內之姻親，或上訴人為法人、中央或地方機
關時，其所屬專任人員具有律師資格並經法院認為適當者，亦得為第三審訴訟代理人
。


司法院資訊處製作；財團法人民間司法改革基金會備份。
